---
title: "Données d'enquêtes sur la mobilité"
author:
  - name: Maxime Parodi
  - name: Xavier Timbeau 
---

```{r init, include=FALSE}
ofce::init_qmd()
```

Nous disposons de deux sources principales d'enquêtes sur les mobilités. La première est l'[enquête nationale sur la mobilité des personnes de 2019 (EMP 2019)](https://www.statistiques.developpement-durable.gouv.fr/resultats-detailles-de-lenquete-mobilite-des-personnes-de-2019). Publiée par le ministère de l'environnement, elle donne une information détaillée sur les déplacements d'un peu moins de 14 000 individus. On ne dispose pas d'information de localisation précises, puisque la représentativité spatiale est insuffisante. L'enquête a été réalisée entre 2018 et 2019. Une [enquête mobilité certifiée CEREMA (EMC^2^ AMP 2020) a été conduite sur le périmètre étendu de la métropole d'Aix-Marseille-Provence](https://www.agam.org/publication-des-chiffres-cles-de-lenquete-mobilite-emc%C2%B2/) en 2019 et 2020.  et fournit un contrepoint intéressant à l'EMP. En effet, la représentativité spatiale est bien meilleure par construction et les 25 000 personnes interrogées permettent d'identifier les motifs de dépacement à une échele fine, pratiquement jusqu'à l'IRIS. Par une coincidence heureuse, les enquêtes ont été conduite sur deux périodes très proches , ce qui autorise les comparaisons.

Nous utilisons les deux enquêtes dans notre analyse des déplacements : 

-     L'EMP 2019 nous sert à caler les comportements de mobilité (comme la fréquence des déplacements, les boucles complexes, les choix modaux en fonction, entre autres, de la distance) qui sont ensuite adjoint de l'information du recensement (MOBPRO) pour construire les distances parcourues pour le motif professionnel.

-     L'EMC^2^ AMP 2020 nous sert à caler les déplacements pour le motif commerce à partir d'une méthode palliant à l'absence d'une information comparable pour le motif "achats" de celle dont on dispose pour les déplacements domicile travail. Nous utilisons la dimension spatiale de l'enquête (les zones fines de départ ou d'arrivée) pour les relier aux indicateurs de proximité des commerces.

-     L'EMC^2^ AMP 2020 nous sert également pouyr valider les déplacements pour le motif travail en suivant la méthode du motif commerce.

Le tableau suivant indique le lien entre densité et kilomètres parcourus pour les différents motifs, dans les deux enquêtes. Il permet également de comparer les deux enquêtes. 

Nous utilisons une définition spécifique de la notion de trajet et de motif. En effet, nous regroupons les trajets dans une boucle lorsque ces trajets s'enchaînent. Généralement un trajet débuit au domicile et suit ensuite un itinéraire plus ou moins simple jsuqu'au retour au domicile. Beaucoup de trajets sont des boucles simples avec une origine, une destination et un retour au domicile.


```{r}
# data de l'emp et de l'emc2
# 

emp <- bd_read("EMP2019_AA4") |>
  pluck("km") |> 
  filter(vv != "très peu dense") 

emc2 <- bd_read("EMC2_AMP") |>
  pluck("km") |> 
  filter(vv != "très peu dense")

ff <- function(x, n) format(x, digits=n, scientific=FALSE , big.mark=" ") 
  
collapse_cells <- function(data, out = "km") {
  
    vars <- str_c(out, c("ac", "ad", "ac_r", "ad_r"))
    data |> 
      select(-adultes, -obs) |> 
      filter(variable%in%vars) |>
      mutate(variable = str_remove(variable, out),
             grp = ifelse(str_detect(variable, "_r$"), "relatif", "km"),
             pa = str_remove(variable, "_r")) |> 
      pivot_longer(cols = c(travail, total, autres, courses, etudes)) |>
      drop_na(value) |> 
      mutate(name = str_c(name, "_", pa)) |> 
      select(-pa, -variable) |> 
      pivot_wider(names_from = name, 
                  values_from = value) |> 
      relocate(vv, 
               travail_ac, 
               travail=travail_ad,  
               etudes = etudes_ad,  
               courses = courses_ad, 
               autres = autres_ad,  
               total = total_ad) |> 
      group_by(grp, vv) |> 
      summarize(
        across(-p, 
               ~ str_c(ff(.x[p==0.5], 2),
                       "<br><small><small>[",
                       ff(.x[p==0.025], 2), ", ", 
                       ff(.x[p==0.975], 2), "]</small></small>")),
        .groups = "drop")
}

tab_emp <- collapse_cells(emp) |> 
  filter((grp == "km" & vv== "total") | (grp == "relatif" & vv != "total")) |> 
  left_join(emp |> filter(variable=="dtrjac", p==0.5) |> select(vv, adultes, obs), by="vv") |> 
  mutate(src = "emp")

tab_emc2 <- collapse_cells(emc2) |> 
  filter((grp == "km" & vv== "total") | (grp == "relatif" & vv != "total" )) |> 
  left_join(emc2 |> filter(variable=="dtrjac", p==0.5) |> select(vv, adultes, obs), by="vv") |> 
  mutate(src = "emc2")

tab <- bind_rows(tab_emp, tab_emc2)
    
```

```{r}
#| label: tbl-emp19
#| tbl-cap: Enquêtes mobilité, déplacement en voiture


tab |> 
  mutate(
    src = case_match(src,
                  "emp" ~ "EMP 2019",
                  "emc2" ~ "EMC^2^ AMP 2020") ) |> 
  gt(groupname_col = "src", process_md = TRUE) |> 
  tab_header(title = md("Enquêtes mobilité des personnes (EMP +700k habitants) et certifiée CEREMA (EMC^2^ AMP)" ),
             subtitle = "km annuels en voiture") |> 
  cols_label(travail_ac = "travail",
             vv = "",
             adultes = "N pop.",
             obs = "N obs.") |>
  cols_hide(grp) |> 
  tab_spanner(label = "par actif",
                  columns = c(travail_ac)) |>
  tab_spanner(label = "par adulte",
                  columns = c(travail,
                              etudes,
                              courses, 
                              autres, 
                              total)) |> 
  fmt_number(columns = c(adultes, obs), n_sigfig = 2, suffixing = TRUE) |> 
  fmt_markdown(-c(adultes, obs)) |> 
  fmt_markdown(columns = src) |> 
  tab_style(cell_text(weight = "bold"),
            locations = cells_row_groups()) |> 
  cols_label(ends_with("_r") ~ "") |> 
  cols_align(vv, align="left") |> 
  cols_align(-vv, align="center") |>
  tab_footnote(
    "Le nombre d'observations indique pour chaque groupe considéré combien de lignes sont utilisées dans l'un ou l'autre des enquêtes. La population indique pour chaque groupe la somme des pondérations des lignes, soit la population d'adultes représentée. Un nombre élevé d'observation accroît la significativité du chiffre.", 
      locations = cells_column_labels(c(adultes, obs)) ) |> 
  tab_footnote(
    "Sont sélectionnés les individus dont les trajets ont pour origine une Tranched'Aire d'Attraction 2017 de plus de 700k habitants, hors Paris (TAA2017==4)", 
    locations =  cells_row_groups(groups = starts_with("EMP")))  |> 
  tab_source_note(md(
    "*Source* : EMP 2019 et EMC^2^ AMP, calcul des auteurs.<br>
    *Note* : km parcourus par an en voiture, entre crochets : intervalle de confiance à 95%" |> glue::glue()))

```

```{r}
#| label: fig-emp19
#| fig-cap: Kilomètres parcourus en voiture selon la densité

aa41 <- aa4 |> 
  pivot_longer(cols = c(travail, etudes, courses, autres, total)) |> 
  mutate(value = value |> 
           str_remove("<br>.+</small>") |>
           str_remove(" ") |>
           as.numeric(),
         travail_ac = travail_ac |> 
           str_remove( "<br>.+</small>") |> 
           str_remove(" ") |> 
           as.numeric()) 

ggplot(aa41 |> filter(grp == "km", name != "total", vv != "total")) +
  aes(x=vv, y = value, fill = name, alluvium = name) +
  geom_col(alpha = 0.8, width = 0.25, col = "white") +
  ggalluvial::geom_flow(alpha = 0.25)+
  paletteer::scale_fill_paletteer_d("rockthemes::harvey", name = "") +
  scale_y_continuous(labels = scales::label_number(scale = 1/1000, suffix = "k")) + 
  ylab("km parcourus par an par adulte") +
  xlab(NULL)+
  ofce_caption(
    source = "EMP 2019, calcul des auteurs") +
  theme_ofce()
```
