```{r init, include=FALSE}
source("init.R")
```

# Localisation des résidents, des actifs et des emplois

La première étape de notre travail est de localiser au carreau 200m (INSPIRE, dans la projection 3035) les résidents, les actifs et les opportunités – dans un premier temps ce seront les emplois.

On limite l'analyse à la métropole d'Aix-Marseille-Provence. Cela représente 26 000 carreaux 200mx200m pour 107 communes/arrondissements. Les opportunités sont les emplois, 95% des emplois occupés par les actifs de la métropole sont retenus (les 95% correspondant aux distances parcourues les plus courtes) de façon à exclure du périmètre les actifs qui travaillent par exemple à Paris ou en Corse.

On a retenu 21 143 carreaux d'opportunité pour un peu moins de 680k emplois.

## Méthodologie

L'analyse est basée sur les données du recensement (MOBPRO). La définition de l'emploi est donc celle de l'emploi au sens large (salariés, non salariés, fonctionnaires et emploi public) et peut différer des sources entreprises (DSN, FLORES). L'avantage est la cohérence entre les actifs et les emplois. L'année de référence est la [dernière disponible, 2020](https://www.insee.fr/fr/statistiques/7637844?sommaire=7637890&q=mobilite+professionnelle).

La source MOBPRO nous permet de distinguer l'emploi de l'emploi "résident", ce dernier étant l'emploi occupé par des résidents du périmètre retenu (EPCI Métropole d'Aix-Marseille Provence).

Pour la localisation des résidents, on exploite les [données carroyées de l'INSEE (pour l'année 2017)](https://www.insee.fr/fr/statistiques/6215138?sommaire=6215217) sur lesquelles on applique les données MOPBRO, donc l'année 2020. Les données carroyées définissent donc la répartition spatiale infra communale alors que les données de résident sont calées au niveau communal/arrondissement sur MOBPRO.

Pour la localisation des emplois, on utilise les [fichiers fonciers (CEREMA) pour l'année 202](https://datafoncier.cerema.fr/fichiers-fonciers)2 ainsi que le [Référentiel présumé Public Foncier (2022)](https://datafoncier.cerema.fr/referentiel-foncier-presume-public) pour la répartition spatiale infra-communal. L'emploi est calé sur le niveau communal par MOBPRO (année 2020) en cohérence avec les résidents et les actifs. Pour la répartition spatiale, on utilise un modèle log-log reliant l'emploi au surface pour une division de l'emploi et des surfaces en 5 secteurs (AZ agriculture, BE industrie, FZ construction, GU services, OQ secteur public), telle que définie dans MOBPRO. Cette approche permet de tenir compte de certaines très grandes surfaces (comme le port de Marseille, l’aéroport) pour lesquelles la densité d'emploi n'est pas la même que de plus petites surfaces. Néanmoins, la très grande surface du port de Marseille (classé en OQ) conduit à imputer beaucoup de l'emploi public du 2^eme^ arrondissement de Marseille à ce lieu. Une analyse plus fine (grand établissement par grand établissement) est possible mais très coûteuse pour un gain probablement marginal en précision. Pour l'agriculture, les surfaces professionnelles ne sont pas bien identifiées (en tout cas par notre méthode). On utilise donc une répartition suivant les individus pour les communes agricoles. Les emplois concernés sont très faibles (voir @fig-surf2emp).

```{r}
#| label: fig-surf2emp
#| fig-cap: modélisation du lien entre emploi et surface

bd_read("gsurf2emp")  
```

## Cartes de localisation

Les onglets permettent de passer des résidents, aux actifs et aux emplois.

La carte peut être basculée et la dimension "*z*" indique comme la couleur le nombre de personnes ou d'emplois par carreau. Des boutons en dessous des cartes permettent de télécharger les données utilisées pour les cartes.

::: {.panel-tabset .column-screen}
## résidents c200 (2017)

```{r}
#| label: fig-resident
#| fig-cap: localisation des résidents

c200ze |> 
  mutate(
    act = tactocc1564 * ind_18_64) |> 
  filter(ind > 0, scot) |> 
  left_join(communes |>
              st_drop_geometry() |>
              select(com22=INSEE_COM, NOM, POPULATION)) |> 
  transmute(
    tooltip=glue::glue(
    "{NOM} {com22}<br>
     {round(ind)} ind dans le carreau<br>
     {round(act_mobpro)} actifs dans le carreau<br>
     {POPULATION} dans la commune"),
    ind = trim(ind/4, 0, 500)) |> 
  st_transform(4326) |> 
  mapdeck(style = style,
          height = "50vh",
          width = "100%") |> 
  add_polygon(fill_colour = "ind", 
              elevation = "ind", 
              elevation_scale = 1.5, 
              palette= "oranges",
              legend = TRUE, 
              tooltip = "tooltip",
              legend_options = list(title = "pers./ha"),
              legend_format = list(fill_colour = as.integer)) |> 
  mapdeck_view(location = centre, zoom = 9, pitch = 0, bearing = 0)


```

```{r}
download_this(
  c200ze |> 
    st_drop_geometry() |> 
  filter(ind > 0, scot) |> 
  transmute(
    idINS, ind, dep, idcom=com22, IRIS,
    act_mobpro),
  icon = "fa fa-download",
  class = "dnwld_button",
  button_label  = "données ind&actifs au carreau",
  output_name = "ind_act_idINS_MetAM"
)
```

## actifs MOBPRO (2020)

```{r}
#| label: fig-actif
#| fig-cap: localisation des actifs (MOBPRO, 2020)
c200ze |> 
  filter(act_mobpro > 0, scot) |> 
  left_join(communes |>
              st_drop_geometry() |>
              select(com22=INSEE_COM, NOM, POPULATION)) |> 
  transmute(
    tooltip=glue::glue(
    "{NOM} {com22}<br>
     {round(ind)} ind dans le carreau<br>
     {round(act_mobpro)} actifs dans le carreau<br>
     {POPULATION} dans la commune"),
    act_mobpro = trim(act_mobpro/4, 0, 500)) |> 
  st_transform(4326) |> 
  mapdeck(style = style,
          height = "50vh",
          width = "100%") |> 
  add_polygon(fill_colour = "act_mobpro", 
              elevation = "act_mobpro", 
              elevation_scale = 1.5, 
              palette= "blues",
              legend = TRUE, 
              tooltip = "tooltip",
              legend_options = list(title = "pers./ha"),
              legend_format = list(fill_colour = as.integer)) |> 
  mapdeck_view(location = centre, zoom = 9, pitch = 0, bearing = 0)


```

```{r}
download_this(
  c200ze |> 
    st_drop_geometry() |> 
  filter(act_mobpro > 0, scot) |> 
  transmute(
    idINS, ind, dep, idcom=com22, IRIS,
    act_mobpro),
  icon = "fa fa-download",
  class = "dnwld_button",
  button_label  = "données ind&actifs au carreau",
  output_name = "ind_act_idINS_MetAM"
)
```

## emploi MOBPRO (2020)

```{r}
#| label: fig-emplois
#| fig-cap: Localisation des emplois occupés par des actifs de la métropole
c200ze |> 
  filter(emp > 0) |> 
  left_join(communes |>
              st_drop_geometry() |>
              select(com22=INSEE_COM, NOM, POPULATION)) |> 
  transmute(
    tooltip=glue::glue(
    "{NOM} {com22}<br>
     {round(emp)} emplois occupés dans le carreau<br>
     {POPULATION} dans la commune"),
    emp_resident = trim(emp_resident/4, 0, 500)) |> 
  st_transform(4326) |> 
  mapdeck(style = style,
          height = "50vh",
          width = "100%") |> 
  add_polygon(fill_colour = "emp_resident", 
              elevation = "emp_resident", 
              elevation_scale = 1.5, 
              palette= "purples",
              legend = TRUE, 
              tooltip = "tooltip",
              legend_options = list(title = "emp./ha"),
              legend_format = list(fill_colour = as.integer)) |> 
  mapdeck_view(location = centre, zoom = 9, pitch = 0, bearing = 0)

```

```{r}
download_this(
  c200ze |> 
    st_drop_geometry() |> 
  filter(emp > 0) |> 
  transmute(
    idINS, emp, emp_resident, idcom=com22, IRIS,
    act = tactocc1564 * ind_18_64),
  icon = "fa fa-download",
  class = "dnwld_button",
  button_label  = "données emploi&emploi résident au carreau",
  output_name = "emp_empres_idINS_MetAM"
)
```
:::
